---
title: "Cartographie avec R"
author: Timothée Giraud[^1] & Hugues Pecout[^2]
date: "`r format(Sys.time(), '%d %B %Y')`"
output: 
  html_document: 
    toc: true
    toc_float:
      collapsed: true
      smooth_scroll: false
    toc_depth: 2
    highlight: pygments
    number_sections: yes
    theme: sandstone
editor_options: 
  chunk_output_type: console
---

```{r setup, include=FALSE}

knitr::knit_hooks$set(nm = function(before, options, envir){
  if (before){
    par(mar=c(0,0,0,0))
  } 
})
knitr::opts_chunk$set(echo = TRUE, eval = TRUE, cache = TRUE, nm=TRUE)
```

# Traitement de données spatiales

## Préparer son environement de travail

* Créez un projet RStudio.  
Dans RStudio créez un projet et nommé le **exercice**. 
Il s'agit d'une bonne pratique qui vous facilitera la tâche.
Cela améliore l'organisation et la portabilité de votre travail.
* Dans le projet, créez un dossier **data**.
* Téléchargez les données :  
    * Un fichier contenant les polygones des communes d'Occitanie au format 
    **gpkg** est disponible ici : **[Occitanie.gpkg](https://github.com/rCarto/carto_avec_r_exo/raw/master/data/Occitanie.gpkg)**. Il faut télécharger le 
    fichier puis le placer dans le dossier **data** que vous venez de créer. 
    * Un fichier contenant des données socio-démographiques sur les communes de
    France est disponible ici : **[base_cc_comparateur.xls](https://github.com/rCarto/carto_avec_r_exo/raw/master/data/base_cc_comparateur.xls)**. Il faut le télécharger et le mettre également dans le même dossier **data**.  
* Créez un fichier **exo1.R** et enregistrez le à la racine du projet. 

Votre projet RStudio doit être structuré de la manière suivante :
``` bash
├── data
│   └── base_cc_comparateur.xls
│   └── Occitanie.gpkg
├── exo1.R
└── exercice.Rproj
```
Vous devez enregistrer votre script régulièrement dans le fichier **exo1.R**.

<small>
*Source du fichier **Occitanie.gpkg** : [ADMIN EXPRESS COG édition 2019, IGN](http://professionnels.ign.fr/adminexpress)*  
*Source du fichier **base_cc_comparateur.xls** : [Base comparateur de territoires 2019, INSEE](https://www.insee.fr/fr/statistiques/2521169)*
</small>

## Charger une couche géographique

* Chargez la couche géographique des communes d'Occitanie en utilisant 
le package `sf` et la fonction `st_read()`. 
* Vérifiez le système de projection avec `st_crs()`. S'agit-il de données 
projetée ? Si ce n'est pas le cas, transformez la couche des communes dans la 
projection française (Lambert 93, EPSG : 2154) avec la fonction 
`st_transform()`. 

```{r}
library(sf)
occ_raw <- st_read(dsn = "data/Occitanie.gpkg", stringsAsFactors = FALSE)
st_crs(occ_raw)
occ <- st_transform(x = occ_raw, crs = 2154)
```


## Réaliser une sélection par attributs

* Séléctionnez toutes les communes de la Haute-Garonne. 
* Enregistrez votre séléction dans un nouvel objet nommé **com31**
* Afficher la nouvelle couche (en utilisant notament `st_geometry()`)

Pour connaitre la liste de tous les noms ou code de région on peut utiliser la 
fonction `unique()`. 

```{r}
unique(occ$INSEE_DEP)
com31 <- occ[occ$INSEE_DEP == "31", ]
plot(st_geometry(com31))
```

## Fusionner des entités

* Fusionnez les communes de la région en un seul polygone (**reg76**), utilisez 
la fonction `st_union ()`. 
* Créez la couche géograpique des départements de la région (**dep76**), 
utilisez la fonction `aggregate()` pour regrouper les polygones et calculer les 
sommes des populations communales. 
* Affichez les résultats (communes, départements et région)

```{r}
reg76 <- st_union(occ)
dep76 <- aggregate(occ["POPULATION"], by = list(occ$INSEE_DEP), sum)
plot(st_geometry(occ), col = "lightblue1", border = "white", lwd = .5)
plot(st_geometry(dep76), col = NA, border = "lightblue2", lwd = 1, add = TRUE)
plot(reg76, col = NA, border = "lightblue3", lwd = 2, add = TRUE)
```

## Créer une zone tampon

* Créez une zone tampon d'une distance de 10 km autour des limites de la commune 
de Toulouse avec `st_buffer()`. Quel est le code INSEE de la commune de 
Toulouse?

```{r}
toulouse <- com31[com31$INSEE_COM == "31555",]
toulouse_buffer <- st_buffer(toulouse, 10000)
plot(st_geometry(com31), lwd = .5)
plot(st_geometry(toulouse), col = "darkblue", add = TRUE)
plot(st_geometry(toulouse_buffer), col = NA, lwd = 3, border = "red", 
     add = TRUE)

```


## Réaliser un sélection par localisation

Déterminez quelles communes de la Haute-Garonne intersectent le buffer créé.

* Utilisez la fonction `st_intersects()`. 
* Inserez directement le resultat dans une variable nommée **in_buffer** dans 
l'objet **com31**.

```{r}
com31$in_buffer <- st_intersects(x = com31, toulouse_buffer, sparse = FALSE)
head(com31, 2)
```


## Afficher des couches géographiques

Affichez/superposez toutes les couches géographiques créees :

* Les communes de la Haute-Garonne
* Les communes intersectées par le buffer
* Toulouse
* Le buffer autour de toulouse
* Les départements d'Occitanie
* Les limites de l'Occitanie

Jouez sur les styles pour les différencier... 

```{r}
plot(reg76, col = NA, border = "grey50", lwd = 2, bg = "lightyellow")
plot(st_geometry(com31), col = "#aec8f2", border = "white", lwd = .5, 
     add = TRUE)
plot(st_geometry(com31[com31$in_buffer == TRUE, ]),col = "red", lwd = .5, 
     border = "white", add = TRUE)
plot(st_geometry(toulouse), col = "darkblue", border = "black", lwd = 1,
     add = TRUE)
plot(st_geometry(toulouse_buffer), col = NA, border = "black", lwd = 2, 
     lty = 2, add = TRUE)
plot(st_geometry(dep76), col = NA, border = "grey50", add = TRUE)
```


## Créer une couche de points 

Créer un objet `sf` (points) contenant la localisation de la préfécture de 
région à Toulouse.  

* Vous pouvez récupérer la longitude et la latitude sur Google Map ou OSM.  
* Créer un point avec `st_points()`, puis un objet `sfc` avec avec `st_sfc()` et
finalement un objet `sf` avec `st_sf()`.  


```{r}
# Sur OSM : https://www.openstreetmap.org/search?whereami=1&query=43.59825%2C1.45047#map=19/43.59825/1.45047
# Position de la préfecture 43.59825, 1.45047
library(sf)
pref_pt <- st_point(c(1.45047, 43.59825))
pref_sfc <- st_sfc(pref_pt, crs = (4326))
pref <- st_sf(name = "Préfecture", geometry = pref_sfc)
pref
```


## Calculer des distances

Calculez une matrice de distance entre la préfecture et les centroïdes des
communes du département Haute-Garonne.  
Ajouter cette distance dans une nouvelle colonne **dist_pref** dans **com31**. 
Pour cela, utiliser les fonction `st_centroid()` et `st_distance()`.  
N'oubliez pas de vérifier les projections utilisées avec `st_crs()`, au besoin
modifiez les avec `st_transform()`.


```{r}
st_crs(pref)
st_crs(com31)
identical(st_crs(pref), st_crs(com31))
pref <- st_transform(pref, st_crs(com31))
identical(st_crs(pref), st_crs(com31))
# Centroides des communes
com31_centro <- st_centroid(st_geometry(com31))
com31$dist_pref <- st_distance(com31_centro, pref)
head(com31, 2)
```


## Cartographier une variable

Cartographiez distance de chaque commune du département à la préfecture avec la 
fonction `plot()`.


```{r}
# Le plus simple
plot(com31["dist_pref"])
# Avec un peu de paramétrage
plot(com31["dist_pref"], main = "Distance à la préfecture (en mètres)", 
     pal = hcl.colors(13,"Turku", rev = TRUE), border = NA,
     key.pos = 1,key.width = .15, key.length = .75, graticule = TRUE,
     reset = FALSE)
plot(st_geometry(pref), pch = 20, col = "red", add = TRUE )
```




## Extraire des données OpenStreetMap

* Sélectionnez les communes d'un autre département dans un nouvel objet nommé 
**com+codeDuDépartement*** (*com46* par exemple). 
* Avec le package `osmdata` extrayez l'ensemble des restaurants présents dans le département. 
* Affichez les communes qui ne contiennent pas de restaurants. 
* Pour ces communes calculez la distance au restaurant le plus proche. 

```{r}
com46 <- occ[occ$INSEE_DEP == "46", ]
plot(st_geometry(com46))
```

```{r}
library(osmdata)
# Définition d'une bounding box
q <- opq(bbox=st_bbox(st_transform(com46,4326)))
# Extraction des restaurants
res <- add_osm_feature(opq = q, key = 'amenity', value = "restaurant")
res.sf <- osmdata_sf(res)
res.sf.pts  <- res.sf$osm_points[!is.na(res.sf$osm_points$amenity),]
resto <- st_transform(res.sf.pts, st_crs(com46))
resto <- st_intersection(resto, st_geometry(com46))
```

```{r, nm=FALSE}
# Affichage des restaurants
plot(st_geometry(com46), col="darkseagreen3", border="darkseagreen4")
plot(st_geometry(resto), add=TRUE, pch=20, col = "#330A5FFF", cex = 0.5)

# Compter les restaurants par communes
inter <- st_intersects(x = com46, y = resto)
com46$nresto <- sapply(inter, length)

# communes sans restos
com46noresto <- com46[com46$nresto==0, ]
plot(st_geometry(com46), col="darkseagreen3", border="darkseagreen4")
plot(st_geometry(com46noresto), col = 'red', add = TRUE)
plot(st_geometry(resto), add=TRUE, pch=20, col = "blue", cex = 1)


# index du restaurant le plus proche
index <- st_nearest_feature(x = st_centroid(com46noresto), 
                            y = resto)
# distance au plus proche
com46noresto$dresto <- st_distance(x = st_centroid(com46noresto), 
                                   y = resto[index, ], 
                                   by_element = TRUE)

# Affichage de la carte
plot(com46noresto['dresto'], reset = F, 
     main = "Distance au restaurant le plus proche")
plot(st_geometry(com46), col=NA, add= TRUE)
plot(st_geometry(resto), add=TRUE, pch=20, col = "red", cex = 1)

```






```{r setup2, include=FALSE}

knitr::knit_hooks$set(nm = function(before, options, envir){
  if (before){
    par(mar=c(0,0,0,0))
  } 
})
knitr::opts_chunk$set(echo = TRUE, eval = TRUE, cache = TRUE, nm=TRUE)
```

*** 

# Cartographie thématique

## Préparer son environement de travail
Dans le même projet RStudio créez un deuxième script nommé **exo2.R**.  
Votre projet RStudio doit maintenant être structuré de la manière suivante :

``` bash
├── data
│   └── base_cc_comparateur.xls
│   └── Occitanie.gpkg
├── exo1.R
├── exo2.R
└── exercice.Rproj
```


## Charger des données statistiques

* Charger la couche géographique des communes d'Occitanie
(**data/Occitanie.gpkg**). Utilisez le package `sf` et la fonction `st_read()` 
pour importer les données.
* Vérifiez le système de projection avec `st_crs()`. 
* Charger les fichier de données **data/base_cc_comparateur.xls** fournie par 
l'INSEE. Utilisez le package `readxl` et la fonction `read_excel()` pour 
ouvrir la table de données correctement. Importer la table dans un objet 
nommé **occ_df**.


```{r}
library(sf)
occ_raw <- st_read(dsn = "data/Occitanie.gpkg", stringsAsFactors = FALSE)
st_crs(occ_raw)
occ <- st_transform(x = occ_raw, crs = 2154)
library(readxl)
occ_df <- read_excel(path = "data/base_cc_comparateur.xls", sheet = 1, skip = 5) 

head(occ_df, 2)
```


## Réaliser une sélection par attributs

Créez un nouvel objet `sf` à partir d'une séléction par attribut`:

* Séléctionnez toutes les communes d'un seul département 
(**ne choisissez pas la Haute-Garonne (31)**).
* Enregistrez votre séléction dans un nouvel objet nommé 
**com+codeDuDépartement*** (*com46* par exemple)
* Afficher la nouvelle couche (`plot(st_geometry(...)`).

 Pour connaitre la liste de tous les noms ou code de région voir la fonction
 `unique()`
 
```{r}
unique(occ$INSEE_DEP)
com31 <- occ[occ$INSEE_DEP=="31", ]
plot(st_geometry(com31))

```
 


## Réaliser une jointure

* Joignez la table de données INSEE avec la couche gégographique des communes 
 de votre département séléctionné. Utilisez la fonction `merge()`. Quel est 
 l'identifiant commun entre la table géo et la table attributaire?
 
```{r}
head(com31, 2)
head(occ_df, 2)
com31 <- merge(com31, occ_df, by.x = "INSEE_COM", by.y = "CODGEO", all.x = TRUE)
head(com31, 2)
```




## Réaliser des cartes thématiques

Réalisez huit cartes thématiques finalisées.   

Chacune des cartes devra comprendre les éléments d'habillage et de mise en page
nécessaires leur compréhension (titre, légende, sources...)   

Parmi ces huits cartes deux échelles différentes (échelle de la région, échelle 
d'un département) et deux découpages territoriaux différents (les communes, les 
départements) doivent être utilisés.


Vous devez réaliser les huit types de cartes suivants :

1. Une carte de localisation (avec carton de localisation si possible, 
des labels, legende...);
2. Une carte représentant une variable quantitative absolue (un stock);
3. Une carte représentant une variable quantitative relative (un ratio);
4. Une carte combinant une variable quantitative absolue et une variable 
quantitative relative (un stock et un ratio);
5. Une carte représentant une variable qualitive;
6. Une carte utilisant une anamorphose. Il est possible de combiner les 
anamorphoses avec d'autres variables (qualitative ou quantitative relative);
7. Une carte interactive;
8. Une carte utilisant une grille régulière ou représentant des discontinuités. 


Exemple : 

* Une carte en symboles proportionels représentant la population des 
départements de la région (échelle régionale, découpage départementale, carte de 
stock.).
* Une carte choroplète représentant l'évolution de la population des communes 
d'un département (échelle départementale, découpage communale, carte de ratio).


Nous vous conseillons d'utiliser le package `cartography` pour l'ensemble de 
vos réalisations. 
Néanmoins l'utilisation d'autres packages comme `ggplot2` ou `tmap` est possible.



## Évaluation

Vous devrez nous rendre pour le **vendredi 7 février 2020** un script permettant 
de construire ces huit cartes dans un fichier dont le nom est constitué de votre 
prénom et de votre nom (**Prenom_Nom.R**).  
Votre script doit pouvoir fonctionner une fois inséré dans un projet RStudio
structuré de la manière suivante : 

``` bash
├── data
│   ├── base_cc_comparateur.xls
│   └── Occitanie.gpkg
├── Prenom_Nom.R
└── rendu.Rproj
```

Vous serez évalués de la manière suivante : 

* 2 points par cartes (choix sémiologiques, traitement des données en amont...),
* 4 points pour la qualité et la présentation du code (reproductibilité, 
commentaires, clareté).



## Aides


### Créer de nouvelles variables

Pour répondre à cet exercice vous devrez créer au moins deux nouvelles variables. 
Une variable quantitative relative : 
```{r}
# création d'un taux de chomage
com31$tx_chom <- 100 * com31$P16_CHOM1564 / com31$P16_ACT1564
```


Une variable qualitative 
(**n'utilisez par cette variables dans votre exercice **) :  
```{r}
# calcul de la part des résidences secondaires 
# dans les logements
com31$logsec <- 100 * com31$P16_RSECOCC / com31$P16_LOG
summary(com31$logsec)
com31$logsectypo <- cut(com31$logsec, breaks = c(0, 1.8, 16, 89), 
                         labels = c("faible", "moyenne", "forte"),
                        include.lowest = TRUE)
typoLayer(com31, var = "logsectypo", col= c("red", "yellow", "green"),
          legend.pos = "topleft", 
          legend.title.txt = "Part des résidences secondaire")
```




### Créer un carton avec la position de votre département


```{r}
# créer une couche des départements
dep76 <- aggregate(occ["POPULATION"], by = list(INSEE_DEP = occ$INSEE_DEP), sum)

library(cartography)
library(mapinsetr)
# créez un masque à la dimension de la région
mask <- create_mask(bb = st_bbox(st_buffer(dep76, 10000)))
# déplacer et redimensioner la région
minidep76 <- move_and_resize(x = dep76, mask = mask,
                             xy = c(564922.8, 6184225), k = 0.1 )
# déplacer et redimensioner le masque
minimask <- move_and_resize(x = mask, mask = mask,
                             xy = c(564922.8, 6184225), k = 0.1 )

par(mar = c(0, 0, 1.2, 0))
plot(st_geometry(com31), bg = "cornsilk", col = "lightblue4", 
     border = "lightblue2")
plot(st_geometry(minimask), col = "cornsilk2", border = NA,  add = T)
plot(st_geometry(minidep76), col = "grey70", border = NA,  add=T)
plot(st_geometry(minidep76[minidep76$INSEE_DEP =="31", ]), 
     col = "lightblue4", border = NA,  add=T)
layoutLayer("Le département Haute-Garonne", 
            author = "ADMIN EXPRESS COG édition 2019, IGN",
            sources = "T. Giraud, 2020", scale = 10, 
            horiz = F, posscale = "bottomleft", south = TRUE)
            
```





[^1]: UMS RIATE, CNRS
[^2]: FR CIST, CNRS